【裁判字號】    97,訴,495
【裁判日期】    970624
【裁判案由】    違反護照條例等
【裁判全文】
臺灣雲林地方法院刑事判決               97年度訴字第495號
公  訴  人  臺灣雲林地方法院檢察署檢察官
被      告  乙○○
上列被告因違反護照條例等案件，經檢察官聲請以簡易判決處刑
（97年度偵字第186 號），本院北港簡易庭認不宜以簡易程序處
刑，改由本院刑事庭依通常程序審理，本院於準備程序進行中，
因被告就被訴事實為有罪之陳述，經告知簡式審判程序意旨，並
聽取公訴人及被告之意見後，本院合議庭裁定由受命法官獨任依
簡式審判程序審理，判決如下：
    主  文
乙○○將國民身分證交付他人，以供冒名申請護照，累犯，處有
期徒刑肆月，如易科罰金，以銀元佰元即新臺幣玖佰元折算壹
日，減為有期徒刑貳月，如易科罰金，以銀元佰元即新臺幣玖
佰元折算壹日；又行使明知為不實之事項，而使公務員登載於職
務上所掌之公文書，足以生損害於公眾，累犯，處拘役伍拾伍日
，如易科罰金，以新臺幣壹仟元折算壹日。
    事  實
一、乙○○前因違反槍砲彈藥刀械管制條例等案件，經臺灣臺南
    地方法院以87年度聲字第353 號裁定應執行刑為有期徒刑6
    年2 月確定，於民國86年12月13日入監執行，於92年9 月18
    日假釋出監（假釋期滿日為92年10月11日），假釋期滿未經
    撤銷假釋，其未執行之刑以已執行論。緣乙○○之胞兄李再
    乾（業於94年6 月17日死亡，另由檢察官為不起訴處分）因
    案為逃亡出國，乃於93年7 月間某日，在雲林縣台西鄉○○
    村○○路24巷44弄8 號住處，向乙○○借用國民身分證，欲
    以乙○○名義申請護照，乙○○因顧念兄弟情誼不忍拒絕，
    竟基於將國民身分證交付他人以供冒名申請護照之犯意，而
    應允之，並於同日交付其本人之身分證予李再乾。李再乾於
    取得乙○○之國民身分證後，先於93年8 月間，經乙○○之
    授權，在中華民國護照申請書之「申請人簽名欄」上代簽署
    「乙○○」之署名1 枚，並交付乙○○之身分證連同李再乾
    本人之照片2 張予不知情之「台灣親親旅行社」承辦人員，
    委由該旅行社於同年月20日送件，以向外交部領事事務局申
    請辦理「乙○○」之護照，使外交部領事事務局承辦人員陷
    於錯誤，於93年8 月26日核發護照號碼為000000000 號、貼
    有李再乾照片之「乙○○」護照1 本，足以生損害於乙○○
    及外交部領事事務局對於護照核發、管理之正確性。
二、乙○○明知上開李再乾以其名義申請之護照並未遺失，竟為
    重新申請其名義之護照，於96年10月31日，前往臺北市政府
    警察局中山分局，以其護照於96年10月28日在臺北市區不慎
    遺失為由，填載「中華民國護照遺失作廢申報表」，向該局
    謊報遺失，而未指定犯人，向該管公務員誣告他人犯侵占遺
    失物罪，並使承辦之公務員在該申報表上核章，而將前揭不
    實之事項，登載於職務上所掌之公文書，並據以核發96年10
    月31日警刑護照字第560 號中華民國護照遺失作廢申報表。
    乙○○於取得上開申報表後，旋於同日填載「中華民國普通
    護照申請書」，持該護照申請書及前開護照遺失作廢申請表
    向外交部領事事務局申請護照而行使之，足以生損害於警察
    機關對於身分資料管理及外交部領事事務局對於護照核發管
    理之正確性。嗣因外交部領事事務局承辦人員比對乙○○前
    後2 次護照申請書所附之身分證照片，發覺顯非同一人而未
    予核發，並報警查悉上情。
三、案經外交部領事事務局函請內政部警政署刑事警察局函轉雲
    林縣警察局移送臺灣雲林地方法院檢察署檢察官偵查起訴。
    理  由
壹、程序部分：
一、按檢察官聲請以簡易判決處刑案件，經法院認為不得或不宜
    以簡易判決處刑者，應適用通常程序審判之，刑事訴訟法第
    452 條定有明文。本案原經檢察官聲請以簡易判決處刑，惟
    被告乙○○之所為另涉犯刑法第171 條之未指定犯人誣告罪
    ，該部分未經檢察官聲請以簡易判決處刑，然與經起訴（聲
    請簡易判決處刑）部分有裁判上一罪之關係，足認檢察官之
    求刑顯不適當，而有刑事訴訟法第451 條之1 第4 項第2 款
    情形，爰依同法第452 條規定，改依通常程序審理。
二、被告乙○○所犯係死刑、無期徒刑、最輕本刑為3 年以上有
    期徒刑以外之罪，其於審理程序就前揭被訴事實為有罪之陳
    述，經告知簡式審判程序之旨，並聽取其與公訴人之意見後
    ，本院認無不得或不宜改依簡式審判程序進行之處，爰依刑
    事訴訟法第273 條之1 第1 項、第284 條之1 ，裁定由受命
    法官獨任進行簡式審判程序。
貳、實體部分：
一、上揭犯罪事實，業據被告乙○○於偵查中及本院審理中坦承
    不諱，並有外交部領事事務局95年11月8 日領一字第096660
    1765號函暨所附黏貼李再乾照片之「乙○○」中華民國普通
    護照申請書（收據號碼0000000 號）、台北市政府警察局中
    山分局96年10月31日警刑護照字第560 號中華民國護照遺失
    作廢申報表、切結書、黏貼乙○○照片之中華民國普通護照
    申請書（收據號碼00000000號）各1 份在卷可稽，足認被告
    上開自白與事實相符，可採為認定其犯罪之證據。綜上所述
    ，本案事證明確，被告犯行堪以認定，應予依法論科。
二、新舊法比較：
    被告行為後，刑法於95年7 月1 日起施行（下稱新法，修正
    前則稱舊法），其中修正後刑法第2 條乃關於新舊法比較適
    用之準據法，其本身無關行為可罰性要件之變更，故新法施
    行後，如涉及比較新舊法問題，應逕依修正後刑法第2 條第
    1 項規定，為「從舊從輕」之比較（最高法院95年度第8 次
    刑事庭會議決議意旨參照）。又所謂「法律變更」與法律修
    正之概念有別；所謂法律變更應係指因法律修正而「刑罰」
    有實質之更異而言（如修正後新舊法法定本刑輕重變更或犯
    罪構成要件寬嚴不同），始有依刑法第2 條規定為準據法而
    比較適用新法或舊法之問題。如新舊法處罰之輕重仍然相同
    （例如僅形式上修正法律用語或條次移列），並無有利或不
    利之情形，即無適用上開規定為比較之餘地，自應依一般法
    律適用之原則，適用現行、有效之裁判時法論處（最高法院
    95年度台上字第5589、5669、6519號判決意旨參照）。經查
    ：
  (一)護照條例第23條第3 項之規定雖未修正，惟其法定刑除有期
    徒刑及拘役外，尚有罰金刑，而修正後之刑法第33條第5 款
    既已將罰金刑之最低額由「銀元1 元即新臺幣3 元」，提高
    為「新臺幣1 千元」，比較新、舊法結果，自以被告行為時
    即修正前之刑法第33條第5 款規定較有利於被告，依刑法第
    2 條第1 項前段，適用修正前規定。
  (二)被告違反護照條例罪之行為時，刑法第41條第1 項前段規定
    ：「犯最重本刑為5 年以下有期徒刑以下之刑之罪，而受6
    個月以下有期徒刑或拘役之宣告，因身體、教育、職業、家
    庭之關係或其他正當事由，執行顯有困難者，得以（銀元）
    1 元以上3 元以下折算1 日，易科罰金。」又依刪除前罰金
    罰鍰提高標準條例第2 條前段規定，就其原定數額提高為10
    0 倍折算1 日，經此折算後，易科罰金之折算標準應以銀元
    300 元即新臺幣900 元折算1 日。惟修正後刑法第41條第1
    項前段則規定：「犯最重本刑為5 年以下有期徒刑以下之刑
    之罪，而受6 個月以下有期徒刑或拘役之宣告者，得以新臺
    幣1000元、2000元或3000元折算1 日，易科罰金」，經比較
    後，舊法之易科罰金折算標準較低，對被告較有利，應適用
    舊法。
  (三)修正後刑法第47條、第49條關於累犯之規定乃以出於故意再
    犯有期徒刑以上之罪者為限，並增訂強制工作免其執行或執
    行完畢後，5 年內故意再犯有期徒刑以上之罪者，以累犯論
    之規定（擬制累犯），且刪除「依軍法」受裁判者，不適用
    累犯之規定，以求司法與軍法一致。職是修正後之累犯範圍
    已有所減縮及擴張，當屬科刑規範事項之變更，自應比較新
    舊法。惟本案被告就其違反護照條例罪部分，係故意再犯罪
    ，不論依修正前後之該條規定，均成立累犯，依上開說明，
    亦不生比較新舊法問題，應適用新法規定。
三、論罪科刑之理由：
  (一)核被告就犯罪事實一部分之所為，係違反護照條例第23條第
    3 項之將國民身分證交付他人，以供冒名申請護照罪。按將
    國民身分證交付他人，以供冒名申請護照者，性質上原屬於
    冒名申請護照者之共同正犯或幫助犯，惟89年5 月17日修正
    公布施行之護照條例第23條第3 項，業已對此種犯罪行為設
    有單獨處罰之明文，且在法文構成上，將行為人與收受國民
    身分證以冒名申請護照之他人置於對向之位置，成為學理上
    所稱之對向犯，行為人與冒名申請護照者其行為各有其目的
    ，各就其行為負責，各適用不同之處罰規定，彼此間無所謂
    犯意聯絡，依最高法院81年台非字第233 號判例意旨，彼此
    間無成立共同正犯或幫助犯關係之餘地。又被告與李再乾利
    用不知情之台灣親親旅行社人員申辦護照，為間接正犯。
  (二)核被告就犯罪事實二部分之所為，係犯刑法第171 條第1 項
    之未指定犯人誣告罪及同法第216 條、第214 條之行使使公
    務員登載不實文書罪。被告於使公務員將不實之事項登載於
    職務上所掌之公文書後，復持該登載不實之文書行使，其使
    公務員登載不實之低度行為，為行使使公務員登載不實文書
    之高度行為所吸收，不另論罪。被告以一行為，觸犯上開2
    罪，為想像競合犯，依刑法第55條規定，從一重論以行使使
    公務員登載不實文書罪處斷。
  (三)被告所犯將國民身分證交付他人，以供冒名申請護照罪及行
    使使公務員登載不實文書罪間，犯意各別、行為互異，應分
    論併罰。
  (四)公訴人就犯罪事實二部分，雖漏未論列被告另涉犯刑法第17
    1 條第1 項之未指定犯人誣告罪，惟業於聲請簡易判決處刑
    書敘及該情，且此部分與被告所涉並經本院論罪科刑部分之
    行使使公務員登載不實文書罪間，有想像競合犯之裁判上一
    罪關係，本院自得併予審理。
  (五)被告前因違反槍砲彈藥刀械管制條例等案件，經臺灣臺南地
    方法院以87年度聲字第353 號裁定應執行刑為有期徒刑6 年
    2 月確定，於86年12月13日入監執行，於92年9 月18日假釋
    出監（假釋期滿日為92年10月11日），假釋期滿未經撤銷假
    釋，其未執行之刑以已執行論，有卷附之臺灣高等法院被告
    前案紀錄表1 份可憑，其於受有期徒刑執行完畢後，5 年以
    內故意再犯本案均為有期徒刑以上罪，為累犯，均依刑法第
    47條第1 項規定，加重其刑。
  (六)本院審酌被告為使其胞兄李再乾持被告之護照出國，竟提供
    身分證供他人申辦護照，復又謊報護照遺失，顯影響警察機
    關及外交部領事事務局對於身分及護照資料管理、核發之正
    確性，惟念其犯後坦承犯行，尚能知錯，且係念及兄弟情誼
    始觸法等一切情狀，各量處如主文所示之刑，併分別諭知易
    科罰金之折算標準。
  (七)按犯罪在96年4 月24日以前者，除另有規定外，有期徒刑、
    拘役或罰金，減其刑期或金額2 分之1 ，並應於判決主文同
    時諭知其宣告刑及減得之刑，中華民國九十六年罪犯減刑條
    例第2 條第1 項第3 款、第7 條分別定有明文。經查，本案
    被告違反護照條例第23條第3 項之罪，其犯罪時間為93年8
    月20日，係在96年4 月24日以前，所犯之罪合於前揭條例規
    定，又無不予減刑情事，自應依上開規定，於裁判時就該部
    分依法減其宣告刑2 分之1 為如主文所示，並依修正前刑法
    第41條第1 項前段規定，諭知易科罰金之折算標準。
四、沒收部分：
  (一)公訴人認未扣案之貼有李再乾照片之「乙○○」護照1 本（
    護照號碼為000000000 號），應依刑法第38條第1 項第3 款
    規定併予沒收。惟該本護照係由李再乾冒名取得，非屬被告
    所有，2 人亦非共犯，業如前述，自不得依上開規定併予宣
    告沒收，公訴人此部分容有誤會，應予敘明。
  (二)以被告名義申請護照之「中華民國普通護照申請書」2 份（
    收據號碼各為0000000 、00000000號）及中華民國護照遺失
    作廢申報表1 份，均經李再乾或被告持交予外交部領事事務
    局，非屬被告所有，亦不併為沒收之諭知。
據上論斷，應依刑事訴訟法第452 條、第273 條之1 第1 項、第
299 條第1 項前段，護照條例第23條第3 項，刑法第2 條第1 項
前段、第11條前段、第171 條第1 項、第216 條、第214 條、第
55條、第41條第1 項前段、修正前刑法第41條第1 項前段、第47
條第1 項，中華民國九十六年罪犯減刑條例第2 條第1 項第3 款
、第7 條，刑法施行法第1 條第1 項、第2 項前段，罰金罰鍰提
高標準條例第2 條（廢止前），判決如主文。
本案經檢察官甲○○到庭執行職務。
中    華    民    國    97    年    6     月    24    日
                  刑事第四庭  法  官  曾鴻文
以上正本證明與原本無異。
如不服本判決，應於判決收受後10日內，向本院提出上訴狀（須
附繕本）。
                              書記官  顏錦清
中    華    民    國    97    年    6     月    24    日
附錄本案論罪科刑法條全文：
護照條例第23條第3項
將國民身分證交付他人或謊報遺失，以供冒名申請護照者，處5
年以下有期徒刑、拘役或科或併科新臺幣10萬元以下之罰金。
中華民國刑法第171條第1項：
未指定犯人，而向該管公務員誣告犯罪者，處1 年以下有期徒刑
、拘役或3 百元以下罰金。
中華民國刑法第214條
明知為不實之事項，而使公務員登載於職務上所掌之公文書，足
以生損害於公眾或他人者，處3 年以下有期徒刑、拘役或5 百元
以下罰金。
中華民國刑法第216條
行使第210 條至第215 條之文書者，依偽造、變造文書或登載不
實事項或使登載不實事項之規定處斷。
中華民國刑法施行法第1條之1：
中華民國九十四年一月七日刑法修正施行後，刑法分則編所定罰
金之貨幣單位為新臺幣。
九十四年一月七日刑法修正時，刑法分則編未修正之條文定有罰
金者，自九十四年一月七日刑法修正施行後，就其所定數額提高
為三十倍。但七十二年六月二十六日至九十四年一月七日新增或
修正之條文，就其所定數額提高為三倍。


司法院資訊處製作；財團法人民間司法改革基金會備份。
